【裁判字號】    97,重選上更(三),9
【裁判日期】    971226
【裁判案由】    違反公職人員選舉罷免法
【裁判全文】
臺灣高等法院花蓮分院刑事判決   97年度重選上更(三)字第9號
上  訴  人  臺灣花蓮地方法院檢察署檢察官
上  訴  人
即  被  告  甲○○
選任辯護人  鍾年展律師
上列上訴人等因違反公職人員選舉罷免法案件，不服中華民國95
年4月21日臺灣花蓮地方法院94年度選訴字第13號第一審判決（
起訴案號：臺灣花蓮地方法院檢察署94年度選偵字第34、36、37
號），提起上訴，判決後，經最高法院第3次發回更審，本院判
決如下：
    主  文
原判決關於甲○○部分撤銷。
甲○○共同連續對於有投票權之人交付賄賂，而約其投票權為一
定之行使，處有期徒刑壹年貳月，減為有期徒刑柒月，緩刑肆年
，褫奪公權肆年，減為褫奪公權貳年。扣案之宋朝登、陳明發及
余遠智分別持有預備賄賂之現金新臺幣壹萬玖仟元、肆萬貳仟元
、貳萬玖仟元均沒收。
    事  實
一、甲○○係花蓮縣第16屆縣議員候選人黃玲蘭之夫，為使其妻
    黃玲蘭能順利當選縣議員，竟基於概括犯意，先與宋朝登基
    於對有投票權人交付賄賂之犯意聯絡，由甲○○分別於民國
    (下同)94 年11月20日晚上及同年月27日晚上，在宋朝登位
    於花蓮縣瑞穗鄉○○村○○○路72號住處內，先後2次交付
    新臺幣（下同）4萬元及20萬元予宋朝登，囑其向花蓮縣第
    16屆縣議員第4選區之選民，以每票1,500元之代價交付賄賂
    ，而約定於同年12月3日行使投票權時，投票支持黃玲蘭。
    宋朝登於取得上開賄賂款項後，即先後於同年11月23日及27
    日晚上在上開住處2次交付2萬元及2萬2千元予與甲○○、宋
    朝登有犯意聯絡之陳明發，於同年11月27日晚上，在上址交
    付4萬5千元予與甲○○、宋朝登有犯意聯絡之余遠智，囑其
    2人準備向該選區有投票權之人交付賄賂，俾能投票支持黃
    玲蘭（宋朝登、陳明發、余遠智部分均經原審法院判處罪刑
    確定）。宋朝登復承續先前交付賄賂之概括犯意，分別於同
    年11月24日在上址交付4千5百元予於該次選舉有投票權之游
    淑惠 (亦經判決確定)，游淑惠亦基於投票受賄之犯意，收
    受上開4千5百元之賄款，並許以其自己1票及其夫洪敦平、
    寄居人謝惠玉各1票，於上開投票日行使投票權時，將投票
    支持黃玲蘭。宋朝登復於同年11月28日在同一地點分別交付
    6千元、3千元及4千元予該次選舉有投票權之謝學經、潘文
    定及黃智龍（謝學經、潘文定部分亦經原審法院判處罪刑確
    定，黃智龍部分業經檢察官為緩起訴處分），約定彼等人投
    票支持黃玲蘭，彼均應允投票支持。嗣經檢察官接獲檢舉後
    指揮法務部調查局花蓮縣調查站、花蓮縣警察局玉里分局逕
    行搜索宋朝登等人之住所，並分別查獲宋朝登持有預備賄選
    之現金1萬9千元（其他尚未交付之11萬6千5百元賄款已由宋
    朝登花用殆盡）、陳明發持有預備賄選之現金4萬2千元、余
    遠智持有預備賄選之部分現金2萬9千元（其他1萬6千元賄款
    已由余遠智先行花用）、游淑惠持有賄款4千5百元、謝學經
    持有賄款6千元、潘文定持有賄款3千元、黃智龍持有賄款4
    千元，而循線查獲。
二、案經花蓮縣警察局玉里分局報告臺灣花蓮地方法院檢察署檢
    察官偵查及自動檢舉偵辦。
    理  由
一、證據能力：
    按被告以外之人於審判外之言詞或書面陳述，除法律有規定
    者外，不得作為證據。又被告以外之人於審判外之陳述，經
    當事人於審判程序同意作為證據，法院審酌該言詞陳述或書
    面陳述作成時之情況，認為適當者，亦得為證據。當事人、
    代理人或辯護人於法院調查證據時，知有第159條第1項不得
    為證據之情形，而未於言詞辯論終結前聲明異議者，視為有
    前項之同意，刑事訴訟法第159條第1項及第159條之5分別定
    有明文。經查：被告及其辯護人對證人宋朝登、陳明發、余
    遠智、游淑惠、謝學經、潘文定、黃智龍等人於警詢、偵查
    中之陳述，於本院準備程序及審理時均表示無意見，且未於
    言詞辯論終結前聲明異議，應視為同意作為證據。本院審酌
    上開證人審判外陳述作成之情況，並無不能自由陳述或有何
    違法取證或其他瑕疵之情形，且與待證事實具有關連性，認
    以之作為證據應屬適當，渠等人於警詢、偵查中之陳述均有
    證據能力。
二、認定犯罪事實所憑證據及理由：
（一）經查，游淑惠、謝學經、潘文定、黃智龍等人係花蓮縣第
      16屆縣議員第4選區之選民，均為有投標權之人，業經彼
      等人於警詢、偵查中敘明（警卷c1卷第21、24、28、偵b2
      卷第11頁），合先說明。
（二）證人宋朝登於花蓮地方法院羈押訊問時供稱：「李宗正給
      我2次錢，分別在94年11月27日晚上給我20萬，另外在27
      日的1星期前給我4萬元，總共給我24萬元，交付地點都是
      在我家，叫我找人幫忙投給5號，於11月27日晚上交給余
      遠智4萬5千元」等語（羈押卷第10頁）；於偵查中供稱：
      李共交給我24萬元，我轉交給余遠智4萬5千元、陳明發4
      萬2千元、游淑惠4500元、謝學經6000元、潘文定3000 元
      、黃智龍4000元等語（b2卷第34頁），核與原審勘驗偵查
      中之錄音內容相符（原審卷第88-91頁）。
（三）證人陳明發、余遠智、游淑惠、謝學經、潘文定、黃智龍
      等人分別於警詢及偵查中指證確有收受宋朝登所發放之上
      開賄選款項一事，並扣得宋朝登預備交付之賄款1萬9 千
      元、陳明發預備交付之賄款4萬2千元、余遠智預備交付之
      部分賄款2萬9千元、游淑惠所收受賄款4千5百元、謝學經
      收受之賄款6千元、潘文定收受之賄款3千元及黃智龍收受
      賄款4千元等事實，核與證人宋朝登之證述相符。
（四）卷附及扣案通聯紀錄、記帳簿、名冊、宣傳單、黃玲蘭文
      宣及扣案預備賄選之款項等資料，核與上開證人等之證述
      相符。
（五）被告甲○○於本院審理時亦坦承上開犯行，核與上開證人
      之供述及扣案證物相符，均足認被告有共同投票行賄之犯
      行，應依法論科。
三、新舊法比較：
（一）公職人員選舉罷免法部分：
   １、被告犯罪後，公職人員選舉罷免法（下稱選罷法）第90
       條之1第1項分別於94年11月30日、96年11月7日修正公布
       ，96年11月7日之修正僅將第90條之1第1項移列至第99
       條第1項，內容則未修正，無新舊法比較問題。而94年11
       月30日之修正，其法定刑由5年以下有期徒刑，得併科新
       臺幣40萬元以上400萬元以下罰金，修正為3年以上10年
       以下有期徒刑，得併科新臺幣100萬元以上1,000萬元以
       下罰金，比較新舊法結果，以適用94年11月30日修正公
       布生效前之選罷法第90條之1第1項之規定，對被告較為
       有利。
   ２、同法第90條之1第3項、第98條第3項有關沒收、宣告褫奪
       公權之規定，於96年11月7日修正時僅將條文順序移列至
       第99條第3項、第113條第3項，內容則均未修正變更，無
       新舊法比較問題，應引用被告行為時法之條文。
（二）刑法部分：
      被告行為後，刑法業於94年2月2日修正公布，並於95年7
      月1日施行（以下簡稱新刑法，修正前刑法以下簡稱舊刑
      法），參酌最高法院95年5月23日刑事庭第8次會議決議，
      新刑法第2條第1項之規定，係規範行為後法律變更所生新
      舊法律比較適用之準據法，於新刑法施行後，應適用新刑
      法第2條第1項之規定，為「從舊從輕」之比較。另於比較
      時應就罪刑有關之共犯、未遂犯、想像競合犯、牽連犯、
      連續犯、結合犯，以及累犯加重、自首減輕暨其他法定加
      減原因（如身分加減）與加減例等一切情形，本於統一性
      及整體性原則，綜其全部罪刑之結果而為比較，本案涉及
      法律變更部分為：
  １、共同正犯部分：刑法第28條有關共同正犯之規定，修正前
      正犯定義則為共同「實施」犯罪。依刑法修正立法理由，
      修正前所指「實施」概念，涵蓋「陰謀、預備、著手、實
      行 (31年院字2404號解釋參照)，範圍較廣。修正後刑法
      第28條針對正犯意義，重新定義為共同「實行」犯罪。依
      刑法修正立法理由，修正後正犯定義，則僅限於「實行」
      而已，而「實行」則著重於直接從事構成犯罪事實之行為
      ，是修正後刑法共同正犯之範圍已有限縮，排除陰謀犯、
      預備犯之共同正犯。修正前後刑法就共同正犯之範圍既因
      此而有變動，自屬犯罪後法律有變更，惟被告無論依修正
      前或修正後之規定，均構成共犯，修正後刑法之規定並非
      較有利於被告，仍應適用舊法即被告行為時之規定。
  ２、連續犯部分：刑法第56條連續犯之規定於95年7月1日修正
      施行後業已刪除，此刪除雖非犯罪構成要件之變更，但顯
      已影響行為人刑罰之法律效果，自屬法律有變更，被告透
      過宋朝登交付賄賂予游淑惠、謝學經、潘文定及黃智龍之
      4次行賄行為，如依修正前刑法，均為連續犯，各以一罪
      論，並得加重其刑至2分之1，如依修正後刑法，已無連續
      犯之規定，應分論併罰，比較新、舊法適用結果，應適用
      被告行為時即修正前刑法論以連續犯，較為有利。
  ３、緩刑之宣告：犯罪在新法施行前，新法施行後，緩刑之宣
      告，應適用新法第74條之規定，有最高法院95年第8次決
      議可資參照。
四、論罪科刑：
（一）核被告甲○○所為係犯94年11月30日修正前之選罷法第90
      條之1第1項之交付賄賂罪。被告甲○○將賄款交付宋朝登
      ，宋朝登將其中部分賄款交付予陳明發、余遠智，囑其買
      票賄選，被告甲○○與宋朝登、陳明發、余遠智3人間均
      有共同買票賄選之犯意連絡及行為之分擔，均應論以共同
      正犯。被告甲○○交付賄款予宋朝登，再由宋朝登先後4
      次交付賄款予游淑惠、謝學經、潘文定及黃智龍之投票行
      賄犯行，時間緊接，所犯構成要件相同之罪，顯係基於概
      括犯意反覆為之，為連續犯，應依修正前刑法連續犯之規
      定論以一罪，並加重其刑。至被告2次交付賄款予宋朝登
      之行為，係自始出於同一投票賄選犯意之接續行為，應論
      以接續犯，為包括之一罪，附予敘明。爰審酌被告甲○○
      為求其妻勝選而敗壞選舉風氣，妨害民主政治之正常發展
      ，而選舉乃民主政治最重要之表徵，其攸關一國政治良窳
      甚鉅，賄選為敗壞選風之主要根源，被告投機取巧之行為
      已妨害選舉之公正性，犯後並曾飾詞卸責，其行為實不足
      取，所造成選舉不公之情形嚴重，惟考量其嗣後尚能自白
      犯行，態度尚佳，及其犯罪之動機、目的、方法、智識程
      度，並其犯罪影響程度等一切情狀，量處有期徒刑1年2月
      ，併依修正前選罷法第98條第3項之規定，宣告褫奪公權4
      年。又被告行為係在96年4月24日前，爰依中華民國96 年
      罪犯減刑條例第2條第1項第3款、第14條之規定，減輕其
      刑2分之1，依法分別減為有期徒刑7月，褫奪公權2年。
（二）被告前未曾因故意犯罪受有期徒刑以上刑之宣告，有卷附
      前科紀錄表可稽，為求妻勝選致罹重典，犯後已坦承錯誤
      ，對其破壞選舉之公正，影響鄉里選民之權益亦有悔意，
      分別捐款給財團法人佛教私立禪光育幼院及財團法人天主
      教花蓮區附設安德啟智中心各50萬元，有匯款回條及收據
      影本附卷可參，其經此刑之追訴處罰，當足策其反躬自惕
      信無再犯之虞，本院因認所宣告之刑以暫不執行為適當，
      爰依現行刑法第74條第1項第1款宣告緩刑4年，以勵自新
      。又緩刑之效力不及於從刑與保安處分之宣告，現行刑法
      第74條第5項定有明文，此為舊法所未規定，並非法律變
      更，不生新舊法比較問題。查，本件被告犯罪時間雖在95
      年7月1日刑法第74條修正施行前，然係於該條修正後，始
      宣告緩刑，自應適用新法第74條之規定，所受緩刑宣告之
      效力是否及於從刑褫奪公權部分，應以裁判時所適用之法
      律即修正後刑法第74條第5項規定為準，適用結果其所受
      緩刑宣告之效力，並不及於褫奪公權部分，被告上訴爭執
      緩刑效力應及於褫奪公權，為無理由，應駁回之。
（三）修正前選罷法第90條之1第3項規定：預備或用以行求期約
      或交付之賄賂，不問屬於犯人與否，沒收之，乃刑法第38
      條第1項第2款之特別規定，採義務沒收主義，故凡屬預備
      或用以行求期約或交付之賄賂，除已滅失者外，不問已否
      扣案或是否屬被告或共犯所有，均應依上開特別規定宣告
      沒收，法院並無斟酌之餘地。而現金如已花用殆盡，形同
      滅失，無庸沒收（司法院79廳刑一字第309號意見參照）
      。查，被告分別交付共同被告宋朝登24萬元供預備賄賂之
      用，宋朝登前後共交付陳明發等6人合計10萬4千5百元之
      賄款，嗣分別在宋朝登、陳明發、余遠智等人處扣得之現
      金1萬9千元、4萬2千元及2萬9千元，為預備供賄賂所用，
      依上開說明應予沒收。至宋朝登尚未交付之13萬5千5百元
      （240,000- 104,500），扣除已扣案之1萬9千元，尚餘11
      萬6千5百元部分，證人宋朝登於偵查中已陳明「花掉了」
      （偵b2卷第34頁），故無沒收之標的，自無庸宣告沒收。
      至扣案之被告甲○○所有名冊5份，依卷內事證無從證明
      係其供所犯投票行賄罪所用之物，爰不另宣告沒收，附此
      敘明。
五、撤銷改判：本件原審論處被告甲○○共同投票行賄罪，固非
    無見，惟查：(一)宋朝登係於94年11月27日晚上交付4萬5千元
    予余遠智，原判決卻認定是同年月26日晚上，與事實不合；
    (二)被告係以24萬元賄選，其所影響之人數非少，原審僅量處
    有期徒刑10月確有過輕之嫌；(三)又被告行為後，經總統公布
    中華民國96年罪犯減刑條例，原審亦未及適用該規定。檢察
    官上訴請求量處有期徒刑1年2月，為有理由，被告上訴主張
    緩刑效力應及於褫奪公權，雖無可採，惟原判決既有上開違
    誤，自仍應由本院撤銷改判。
據上論斷，應依刑事訴訟法第369條第1項前段、第364條、第299
條第1項前段，修正前公職人員選舉罷免法第90條之1第1項、第3
項、第98條第3項，刑法第2條第1項但書、第11條前段、第74條
第1款、修正前刑法第28條、第56條，中華民國96年罪犯減刑條
例第2條第1項第3款、第7條、第14條，判決如主文。
本案經檢察官謝道明到庭執行職務。
中    華    民    國    97    年    12    月    26    日
                         審判長法  官  何方興
                               法  官  王紋瑩
                               法  官  林鳳珠
以上正本證明與原本無異。
如不服本判決應於收受送達後10日內向本院提出上訴書狀，其未
敘述上訴理由者，並得於提起上訴後10日內本院補提理由書（均
須按他造當事人之人數附繕本）「切勿逕送上級法院」。
                               書記官  陳有信
中    華    民    國    97    年    12    月    26    日
附錄  本判決論罪科刑法條
修正前公職人員選舉罷免法第90條之1第1項、第3項
對於有投票權之人，行求期約或交付賄賂或其他不正利益，而約
其不行使投票權或為一定之行使者，處5年以下有期徒刑，得併
科新臺幣40百萬元以上400千萬元以下罰金。
預備或用以行求期約或交付之賄賂，不問屬於犯人與否，沒收之
。


司法院資訊處製作；財團法人民間司法改革基金會備份。
